臺灣新竹地方法院民事裁定　　　　　　 99年度監宣字第169號
聲　請　人　劉咸銘
相　對　人　劉余茶妹
上列聲請人聲請監護宣告事件，本院裁定如下：
    主      文
聲請駁回。
程序費用由聲請人負擔。
    理    由
一、聲請意旨略以：聲請人劉咸銘為相對人劉余茶妹之子，相對
    人因罹患精神分裂症、智能障礙，雖經屢為延醫診治均不見
    起色，致精神障礙，不能為意思表示、受意思表示或辨識其
    意思表示之效果，爰依法聲請宣告相對人為受監護宣告之人
    ，並提出戶籍謄本、中華民國身心障礙手冊影本各1 份為證
    。
二、按對於因精神障礙或其他心智缺陷，致不能為意思表示或受
    意思表示，或不能辨識其意思表示之效果者，法院得因本人
    、配偶、四親等內之親屬、最近一年有同居事實之其他親屬
    、檢察官、主管機關或社會福利機構之聲請，為監護之宣告
    ；法院對於監護之聲請，認為未達第1 項之程度者，得依第
    15條之1 第1 項規定，為輔助之宣告。又對於因精神障礙或
    其他心智缺陷，致其為意思表示或受意思表示，或辨識其意
    思表示效果之能力，顯有不足者，法院得因本人、配偶、四
    親等內之親屬、最近一年有同居事實之其他親屬、檢察官、
    主管機關或社會福利機構之聲請，為輔助之宣告。民法第14
    條第1 項、第3 項、第15條之1 第1 項分別定有明文。又所
    謂精神障礙或其他心智缺陷，致其為意思表示或受意思表示
    ，或辨識其意思表示效果之能力，顯有不足者，係指對於處
    理自己事務之能力顯然不足，就自己行為之利害得失難以理
    解者而言，而關於處理自己事務，係指一般性、日常性事務
    之處理，若僅欠缺專業判斷或特定事務之處理能力，自不能
    認為有輔助宣告之原因。
三、本件聲請人聲請動機為，相對人目前獨居，生活雖可自理，
    但會在路邊攤購買高價商品，又分期付款，擔心相對人在外
    被騙等語，而就相對人之精神或心智狀況，經本院於99年11
    月25日會同鑑定人即東元綜合醫院林正修醫師就相對人之現
    況鑑定時，相對人就本院訊問回答如下：「（年籍？）64歲
    ，住中壢；（幾個人住？）我一個住；（生活費用？）我兒
    子給我的，還有資源回收；（妳住中壢，是否會到地攤買東
    西？）我沒有買；（是否有買過新台幣【下同】2 萬多元的
    床？）有的；（人家如何推銷？）【點頭】；（家中何人罵
    妳？）我兒子說這麼貴也買；（買床的好處？）我有尿道結
    石，買床之後就好了；（除買床之外，還有購買何物？）還
    有購買枕頭一個，3 仟多元，枕頭目前在家中；（有無郵局
    、銀行存摺？）沒有；（在中壢時自己煮，飯菜何處購買？
    住的附近有何人？）我母親；（是否可以從妳住的地方到妳
    母親處？）用走的；（今日如何到新竹？）坐火車，坐到竹
    北；（中壢到竹北票價？）25元；（是到窗口購票還是投票
    機？）用窗口買票；（到竹北之後如何到醫院？）坐公車；
    （幾個兒女？）4 個女兒、1 個兒子；（之前有無和兒子一
    起住？）有；（自己住中壢，如何吃飯？）自己煮，自己種
    菜，魚、肉我自己到市場買，肉一斤85元，菜市場蔥一把10
    元；（是否認得1 仟元？）我知道【提示一張1 仟元、一張
    1 佰元，皆答對】；（買一斤肉85元，拿100 元，找多少？
    ）15元；（購買床之前有無試睡？）有，很多人買，別人買
    還3 萬多元，因為很多老年人去買，還送東西，我的部分送
    電子鍋，還有很多東西我想不起來【聲請人提出99年9 月4
    日相對人購買健康床墊單據，上面價格23,600元，備註欄有
    載電鍋】；（購買床墊有無給錢？）23,660元，分期付款，
    我現在已經給付3,000 元，尚欠1 萬多元；（剩下1 萬多元
    ，廠商如何收取？）拿去給廠商，就是在廣告處。」等情，
    有本院99年11月25日鑑定筆錄1 份在卷可佐，足見相對人於
    本院訊問時意識清楚，聲請人雖有購買高單價商品之情形，
    然其就生活自理及簡單之社會適應尚未構成問題，且對於日
    常問話均能切題回答，亦能正確認知週遭人、事、物，思慮
    尚屬清晰，尚難認相對人有因精神障礙或其他心智缺陷，致
    不能為意思表示或受意思表示、不能辨識其意思表示之效果
    ，或有上開能力顯有不足之情形。
四、又雖鑑定報告結論以：「相對人為精神分裂症及輕度智能障
    礙，受到精神疾病及智能障礙的影響，對於一般生活事物之
    處理雖然沒有影響，但是對於財務處理能力有部分之限制，
    而且無法預測其後果，相對人目前因精神疾病及心智缺陷（
    精神分裂症及智能障礙），致辨識其意思表示效果之能力，
    顯有不足，建議為輔助之宣告」等情，有東元綜合醫院99年
    12月6 日東秘總字第0990002253號函暨所附精神鑑定報告書
    1 份在卷可稽，惟參之民事訴訟法第601 條至第603 條規定
    ，受鑑定人之精神障礙程度，固屬精神醫學上之專業判斷，
    然究屬法律學上「不能為意思表示或受意思表示」、「不能
    辨識其意思表示之效果」或「為意思表示或受意思表示，或
    辨識其意思表示效果之能力，顯有不足」之判斷，法院仍必
    須以前揭精神醫學鑑定結果為基礎，參酌訊問受鑑定人及其
    他事證調查結果為法律上意思能力之狀態判斷，即醫學上精
    神鑑之結果並非法院判斷之唯一標準。從而，法院仍須以受
    鑑定人能否理解自己意思決定之內容及其將來可能發生之結
    果、能否對他人傳達自己之意思決定，基於對受鑑定人自己
    決定權的尊重、能力推定（重視殘存能力的活用）、個別性
    （有關能力的有無導入具體個別的判斷）、法定監護制度具
    最後手段性、受監護人利益等原則，來判斷其意思能力（民
    法第14條、第15條之1 立法理由、刑法第19條立法理由及楊
    熾光，監護及輔助宣告之意思能力判斷，司法週刊第1476期
    第2 、3 版參照）。綜上，衡諸相對人雖然智力稍有不足，
    然其自我照顧及日常生活事務之處理均未構成問題，且明白
    自己所購買物品項目、價格、贈品並明白因此承擔債務等情
    （參本院鑑定筆錄），亦即聲請人為意思表示或受意思表示
    ，或辨識其意思表示效果之能力，並無喪失或達到顯有不足
    之程度，僅其在金錢用度上有賴旁人予以協助。是聲請人既
    未達因精神障礙或其他心智缺陷，致其不能為意思表示或受
    意思表示，或辨識其意思表示效果之能力，或有上開能力顯
    有不足之情形，故相對人尚不符合監護或輔助宣告之要件，
    聲請人聲請本院准予對相對人為監護宣告，於法未合，應予
    駁回。
五、依民事訴訟法第608 條第2 項前段，裁定如主文。
中    華    民    國   100    年    2     月    14    日
                  家事法庭  法  官  黃惠玲
以上正本係照原本作成。
如不服本裁定，應於送達後10日內向本院提出抗告狀，並繳納抗
告費新臺幣1,000元。
中    華    民    國   100    年    2     月    14    日
                            書記官  鄭明枝